【裁判字號】    96,上,163
【裁判日期】    970129
【裁判案由】    清償借款
【裁判全文】
臺灣高等法院高雄分院民事判決           96年度上字第163號
上  訴  人  黃湘淓（原名黃秀珠）
訴訟代理人  洪天慶律師
被上訴人    甲○○
            乙○○
上列當事人間請求清償借款事件，上訴人對於民國96年7 月31日
臺灣高雄地方法院96年度訴字第656 號第一審判決提起上訴並為
訴之擴張，本院於97年1 月15日言詞辯論終結，判決如下：
    主  文
原判決關於駁回上訴人後開第二項及第三項中關於本金陸萬元之
訴部分，及該部分假執行之聲請，並訴訟費用之裁判廢棄。
被上訴人甲○○應再給付上訴人新台幣壹佰零玖萬元，及自民國
九十六年七月二十一日起至清償日止，按週年利率百分之五計算
之利息。
被上訴人乙○○應再給付上訴人新台幣貳佰壹拾參萬元，及自民
國九十六年七月二十日起至清償日止，按週年利率百分之五計算
之利息。
其餘擴張之訴駁回。
第一、二審及擴張之訴之訴訟費用，由被上訴人甲○○負擔三分
之一，餘由被上訴人乙○○負擔。
    事實及理由
一、被上訴人均未於言詞辯論期日到場，核無民事訴訟法第386
    條各款所列情形，爰依上訴人之聲請，由其一造辯論而為判
    決。
二、上訴人主張：被上訴人甲○○因積欠伊新台幣（下同）306
    萬元，於90年9 月5 日與伊簽立和解書，同意每月至少償還
    伊3 萬元，然被上訴人甲○○僅清償部分款項，迄至96年7
    月份止，尚有已到期之208 萬元未給付。另被上訴人乙○○
    亦因積欠伊款項，於91年8 月14日與伊簽立和解書，承認尚
    積欠伊372 萬2,000 元，並同意自91年9 月15日起按月償還
    伊3 萬元，然迄至96年7 月份止，被上訴人乙○○僅償還26
    萬6,000 元，尚欠356 萬4,000 元未給付。爰依和解書之法
    律關係訴請被上訴人甲○○給付上訴人208 萬元、被上訴人
    乙○○給付上訴人356 萬4,000 元，及分別自90年9 月5 日
    起、90年10月22日起，均至清償日止按年息5%計算之利息等
    情。原審為命被上訴人甲○○應給付上訴人99萬元及自96年
    7 月21日起，被上訴人乙○○應給付上訴人141 萬4,000 元
    及自96年7 月20日（即96年7 月16日準備書(二)狀繕本送達翌
    日）起按年利率5%計算利息之判決，並駁回上訴人其餘部分
    之訴。其上訴聲明：(一)原判決關於駁回上訴人在第一審其餘
    之訴及該部分假執行之聲請之裁判均廢棄。(二)被上訴人甲○
    ○應再給付上訴人109 萬元並自91年9 月5 日起至清償日止
    按年息5%計算之利息；被上訴人乙○○應再給付上訴人新台
    幣213 萬元整並自起訴狀繕本送達翌日起至清償日止按年息
    5%計算之利息。(三)第一審廢棄部分及第二審訴訟費用均由被
    上訴人負擔。
三、被上訴人甲○○、乙○○均未到庭亦未提出書狀作何聲明及
    陳述，據其等於原審之抗辯為：(一)甲○○稱其與上訴人於90
    年9 月5 日以306 萬元和解後，即陸續清償所積欠之款項，
    上訴人於94年10月14日委請他人前來催討債務，同意其以70
    萬元清償剩餘之款項，而其所開立面額70萬元之支票業已兌
    現，故其已將積欠上訴人之債務清償完畢，其前後共計給付
    上訴人150 萬元至160 萬元等語。(二)乙○○稱伊於91年8 月
    14日與上訴人簽立和解書時，已當場給付上訴人50萬元，且
    其業已陸續償還上訴人42萬8,000 元等語。
四、兩造在原審已就下列事項不爭執：
  (一)被上訴人甲○○因積欠上訴人債務，而於90年9 月5 日與上
    訴人簽立和解書，同意給付上訴人306 萬元，給付方式為每
    月至少給付3 萬元，有和解書影本可證。
  (二)被上訴人乙○○因積欠上訴人債務，而於91年8 月14日與上
    訴人簽立和解書，和解書內載明被上訴人乙○○積欠上訴人
    之數額為372 萬2,000 元，被上訴人乙○○願自91年9 月15
    日起每月至少清償3 萬元，清償方式為由被上訴人乙○○將
    款項匯入林招治之郵局帳戶。
  (三)被上訴人乙○○於91年8 月14日與上訴人簽立和解書時，當
    場給付上訴人50萬元（惟上訴人主張此係另筆債務與本案無
    關）。
  (四)被上訴人甲○○、乙○○簽立上開和解，有和解書影本附卷
    可證。其二人於簽立上開和解書後，曾陸續還款予上訴人，
    其還款明細如原判決附表一、二（下稱附表一、二）所示。
  (五)被上訴人乙○○另於90年3 月23日、90年9 月24日、90年10
    月11日、90年12月11日、90年12月31日、91年9 月16日、91
    年10月15日各匯款2 萬元、3 萬元、2 萬元、3 萬元、2 萬
    元、3 萬元、3 萬元，共計18萬元至林招治之郵局帳戶內。
    （惟乙○○主張係用以清償對上訴人之欠款，上訴人則主張
    此係清償另筆欠款與本案無關）。
五、查上訴人起訴時聲明請求被上訴人甲○○、乙○○應分別給
    付上訴人新台幣（下同）208 萬元、3,564,000 元，及分別
    自民國90年9 月5 日起、90年10月22日起至清償日止按年利
    率5% 計 算之利息，嗣於原審96年7 月16日審理時，上訴人
    之訴訟代理人減縮請求被上訴人甲○○、乙○○應各給付上
    訴人99萬元、1,474,000 元，及均自96年7 月16日民事準備
    書二狀繕本送達之翌日起至清償日止按年利率5%計算之利息
    ，惟已據上訴人當場陳述稱甲○○部分是要請求208 萬元，
    無須減縮等語，此經本院調取該日庭訊錄音光碟勘驗屬實，
    原審未察，遽認上訴人已為訴之減縮而據以判決，自有未洽
    ，上訴人執此上訴，自有理由（核此尚非判決脫漏問題），
    合先敘明。
六、上訴人主張被上訴人甲○○於90年9 月5 日簽立和解書後，
    僅陸續給付上訴人如附表一所載款項，共計98萬元等情，業
    據上訴人提出和解書及清償明細表為證（見原審卷第6 、7
    、28頁），被上訴人甲○○對上開和解書之真正並不爭執，
    惟以其總計給付上訴人150 萬元至160 萬元，且上訴人於94
    年10月間，同意其以70萬元清償剩餘之款項，其已如數給付
    ，故其對上訴人所負之和解債務已清償完畢等語置辯。然查
    ，被上訴人甲○○對其所抗辯其除附表一所載款項外尚有給
    付上訴人其他款項，則未提出任何證據資為佐證，自無足採
    。其另抗辯上訴人於94年10月14日委請他人前來催討債務，
    同意其以70萬元清償剩餘之款項云云，雖提出蔡仕鴻出具之
    收據為證（見原審卷第35頁），然此收據內容僅足以證明被
    上訴人甲○○為清償其對上訴人所負債務，乃於94年10月14
    日將面額70萬元之支票交付予蔡仕鴻之事實，尚無從以此認
    定上訴人確有同意甲○○以70萬元清償剩餘款項之情形，其
    復未提出其他證據證明，此部分抗辯，亦不足採。再兩造於
    90年9 月5 日簽立和解書之內容為被上訴人甲○○同意給付
    上訴人306 萬元，給付方式為每月至少給付3 萬元等情，有
    兩造所不爭執之和解書附卷可稽（見原審卷第6 、7 頁），
    扣除已還之98萬元，尚欠208 萬元，又上訴人於96年7 月16
    日審理時指稱上開和解約定306 萬元之金額，應於一年內還
    清等語，被上訴人並未表爭執，有該日審理筆錄可稽，是徵
    之和解書係約定每月「至少」還3 萬元，則上訴人主張被上
    訴人甲○○依上開和解書內容應償還之數額尚欠208 萬元，
    請求被上訴人甲○○給付等情，洵屬有據。原審認定迄至96
    年7 月26日本件言詞辯論終結日止，被上訴人甲○○尚有11
    2 萬元未給付而認上訴人係請求被上訴人甲○○給付99萬元
    ，尚有未洽。
七、上訴人主張被上訴人乙○○於91年8 月14日與上訴人簽立和
    解書，承認積欠上訴人3,722,000 元，並同意自91年9 月15
    日按月至少清償3 萬元，被上訴人乙○○事後僅陸續給付上
    訴人如附表二所載款項，共計266,000 元等情，業據提出和
    解書及清償明細表為證（見原審卷第9 、88頁），被上訴人
    乙○○對系爭和解書之真正並不爭執，惟辯以：其於和解當
    日已給付上訴人50萬元，且其於90年3 月23日、90年9 月24
    日、90年10月11日、90年12月11日、90年12月31日、91年9
    月16日、91年10月15日各匯款2 萬元、3 萬元、2 萬元、3
    萬元、2 萬元、3 萬元、3 萬元至林招治帳戶內，用以清償
    對上訴人之欠款，上開款項均應予扣除等語。惟上訴人主張
    被上訴人乙○○上開匯款至林招治帳戶內之18萬元，係因積
    欠伊代付乙○○在瑞成舞廳與金蒂舞廳之舞資、茶資之款項
    等語。經查：
（一）上訴人所稱其代付舞資等款項等情，有其提出之荷蘭銀行
      、中國信託之90年1 月至6 月之信用卡明細影本6 紙、本
      票影本1 紙及臺灣高雄地方法院檢察署檢察官96年度偵字
      第22137 號起訴書影本1 份足證（見本院卷第29~35 、49
      頁）。參以本件系爭和解書係於91年8 月14日簽立，上開
      被上訴人乙○○匯款日期大多數係在系爭和解書簽立前，
      自難認屬被上訴人乙○○為履行系爭和解書而為之清償行
      為，至91年9 月16日及91年10月15日各匯款3 萬元部分，
      既因被上訴人乙○○積欠上訴人之舞資等款項，經上訴人
      訴請偵辦如上述，此部分匯款難認係履行和解書之清償。
      是以，被上訴人乙○○抗辯其自90年3 月23日起至91年10
      月15日止匯入林招治帳戶內款，屬其為清償系爭和解書債
      務而給付之款項云云，委無足採。
（二）又上訴人指稱被上訴人乙○○係因持伊所交付之客票向他
      人借款後，將所借得之50萬元占為己有，伊提起自訴，被
      上訴人乙○○乃於簽立系爭和解書當日給付50萬元，以清
      償此筆款項等情，業據提出原法院91年7 月31日91年高貴
      刑申緝字第866 號通緝書影本為證。查上訴人於91年3 月
      22日，以被上訴人乙○○於88年間，持伊所交付面額50萬
      元客票向他人借款，而將借得之50萬元占為己有，涉犯背
      信罪嫌，對被上訴人乙○○提起自訴，經原法院91年度自
      字第110 號受理在案，於上開刑事案件進行中，上訴人與
      被上訴人乙○○簽立系爭和解書，被上訴人乙○○於簽立
      系爭和解書當日即給付上訴人50萬元等情，業據原審函調
      原法院91年度自字第110 號、及本院91年度上易字第1587
      號刑事案件卷宗查核屬實。又被上訴人乙○○於上開刑事
      案件91年8 月22日開庭時，對於上訴人陳稱：「…和解的
      條件被上訴人尚未完全履行，目前他已還我508,000 元，
      扣掉508,000 元後，被上訴人尚欠我3,792,000 元」等語
      中有關欠款金額部分並未加以爭執（見該自字第110 號刑
      事卷第88～91頁）；另參以被上訴人乙○○於91年12 月5
      日、91年12月24日刑案開庭時，陳稱：「（問：自訴人告
      你的四百多萬元，是否包括這件？）這些都是含在總帳裡
      面，實際上我還欠自訴人370 萬元。」、「（問：對自訴
      之犯罪事實有何意見？）…，後來我們也有在劉新安律師
      事務所那裡與自訴人和解，並當場還給自訴人50萬元，並
      願意陸續還款，而且我也已經自9 月份起還了4 個月4 萬
      元的款項…」等語（見本院9 1 年度上易字第1587號卷第
      32、42頁），被上訴人乙○○對於總計積欠上訴人400 多
      萬元，扣除簽立系爭和解書時所給付之50萬元，尚積欠37
      0 餘萬元等情，顯已自承在卷；再參以本件系爭和解書上
      載明被上訴人乙○○欠款數額為3,722,000 元，設若被上
      訴人乙○○於簽立系爭和解書當日所給付之50萬元係用以
      清償系爭和解書上所載欠款，何以未於系爭和解書內載明
      ，由此足認被上訴人乙○○於簽立系爭和解書當日所給付
      之50萬元，係用以償還上開上訴人自訴背信案件中之50萬
      元，而非清償系爭和解書之債務。是以，上訴人主張此筆
      50萬元與系爭和解債務無關，應堪信實，被上訴人乙○○
      抗辯尚未清償系爭和解債務中，應扣除此筆50萬元云云，
      尚屬無據。
（三）另上訴人主張被上訴人乙○○除系爭和解債務外，尚積欠
      伊380 萬元，其中有123 萬元係上訴人委託乙○○向訴外
      人蘇鴻銘催討欠款收取後優增資至350 萬元投入兩人所欲
      設立之手工藝公司，但乙○○迄未設立；乙○○又將其大
      哥綽號橘子委託其要拿還上訴人的30萬元侵吞，合計欠上
      訴人380 萬元，此與本件系爭和解書所列債權無關云云，
      提出票面金額分別為120 萬元、130 萬元、100 萬元、30
      萬元之本票4 紙及債權轉移委任同意書影本1 紙等為證（
      見原審卷第89、90頁、本院卷第36頁）。查系爭和解書之
      金額固與上訴人曾於90年10月22日與被上訴人乙○○簽立
      和解書（下稱第1份和解書）之金額相同，但所載還款之
      方式則不同，可認上訴人上述主張為實。
（四）又被上訴人乙○○於簽立系爭和解書後，已陸續給付上訴
      人如附表二所示款項，共計256,000 元（按編號19之95年
      8 月9 日2 萬元應改為1 萬元，上訴人稱此係於本件起訴
      後已清償1 萬元之故），被上訴人乙○○尚欠3,544,000
      元（按上訴人稱其原起訴請求3,564,000 元係未扣除起訴
      後乙○○所還之附表二編號19之1 萬元及編號20、21之各
      5,000 元之故），是扣除原審所命乙○○給付之1,414,00
      0 元，乙○○尚應給付上訴人2,130,000 元（0000000 －
      0000000 ＝0000000） ，上訴人請求乙○○給再給付213
      萬元自屬有據（按上訴人於原審請求1,474,000 元，而就
      原判決所認乙○○已還款6 萬元部分上訴，再於本院擴張
      請求207 萬元）。
八、綜上所述，被上訴人甲○○自90年9 月5 日與上訴人簽立和
    解書後，僅陸續給付上訴人共98萬元，尚有208 萬元未給付
    ；被上訴人乙○○自91年8 月14日簽立系爭和解書後，僅給
    付256,000 元，尚有3,544,000 元未給付，則上訴人依和解
    契約之法律關係請求被上訴人甲○○、乙○○給付，即請求
    甲○○給付208 萬元及自民事準備書(二)狀繕本送達之翌日即
    96年7 月21日起至清償日止，按年利率5%計算之法定遲延利
    息；請求被上訴人乙○○給付3,544,000 元及自民事準備書
    (二)狀繕本送達之翌日即96年7 月20日起至清償日止，按年利
    率5%計算之法定遲延利息，為有理由，應予准許。至上訴人
    擴張請求甲○○給付自91年9 月5 日起至清償日止，按年利
    率5%計算之法定遲延利息部分，因本件上訴人並未舉證證明
    其曾對甲○○催討，自難令自91年9 月5 日起負遲延責任，
    應以上訴人起訴狀繕本之送達為準，此擴張部分尚屬無據，
    不能准許，應予駁回。上開上訴人請求乙○○給付207 萬元
    本息部分係於本院擴張請求，既屬有據，應予准許。原審就
    上開應准許部分，其中請求被上訴人甲○○給付109 萬元，
    及請求被上訴人乙○○給付6 萬元部分，為上訴敗訴之判決
    ，並駁回其假執行之聲請，尚有未洽，上訴意旨求予廢棄改
    判，為有理由，爰由本院予以廢棄改判。
九、據上論結，本件上訴及擴張之訴均為一部有理由，一部無理
    由，依民事訴訟法第386 條第1 項前段、第450 條、第449
    條第1 項、第79條，判決如主文。
中    華    民    國    97    年    1     月    29    日
                            民事第一庭
                                審判長法官  黃金石
                                法      官  謝肅珍
                                法      官  林健彥
以上正本證明與原本無異。
本件上訴人黃湘淓及被上訴人甲○○部分不得上訴。
被上訴人乙○○如對本判決上訴，須於判決送達後20日內向本院
提出上訴狀，其未表明上訴理由者，應於上訴後20日內向本院提
出上訴理由書（均須按他造當事人之人數附繕本）。
上訴時應提出委任律師或具有律師資格之人之委任狀，並依附註
條文規定辦理。
中    華    民    國    97    年    1     月    29    日
                                書  記  官  魏文常
附註：
民事訴訟法第466 條之1 ：
對於第二審判決上訴，上訴人應委任律師為訴訟代理人，但上訴
人或其法定代理人具有律師資格者，不在此限。
上訴人之配偶、三親等內之血親、二親等內之姻親，或上訴人為
法人、中央或地方機關時，其所屬專任人員具有律師資格並經法
院認適當者，亦得為第三審訴訟代理人。
第1 項但書及第2 項情形，應於提起上訴或委任時釋明之。


司法院資訊處製作；財團法人民間司法改革基金會備份。
